最高法院民事判決　　　　　　　　　　109年度台上字第2760號
上　 訴　 人　中郵通股份有限公司


兼法定代理人　吳正興
上　 訴　 人　劉政池
共　　　　同
訴 訟代理 人　蔡喬宇律師
被 上　訴 人　財政部國有財產署

法 定代理 人　曾國基
訴 訟代理 人　江肇欽律師
上列當事人間請求拆屋還地等事件，上訴人對於中華民國108年8
月13日臺灣高等法院第二審判決（106年度重上字第494號），提
起上訴，本院判決如下：
    主  文
原判決關於命上訴人中郵通股份有限公司再給付被上訴人新臺幣
一十一萬零九百八十七元之利息超過自民國一０三年一月十六日
起算及該訴訟費用部分廢棄。
其他上訴駁回。
第三審訴訟費用由上訴人負擔。
    理  由
一、本件被上訴人主張：坐落臺北市○○區○○段0小段000、00
    0、000-0、000-0、000-0、000-0、000-00、000-00、000-0
    0、000-00、000-00、000地號土地（下分別以地號稱之），
    為伊管理之國有土地。上訴人劉政池為上訴人中郵通股份有
    限公司（下稱中郵通公司）之實際負責人，於民國87年間向
    訴外人陳逸雄買受分割前000地號、同小段000-0地號土地之
    承租權、使用權及該地上門牌依序為同區○○路00、00號（
    下以門牌稱之）建物後，於88年間向伊申請承租分割前 000
    地號土地，並以整建地上物為由申請土地分割為000、000-0
    、000-0、000-0、000-0地號土地。嗣000-0地號土地改由其
    女即第一審共同被告劉冠廷、其妹即訴外人劉子瑩向伊承租
    ；00號建物移轉登記為中郵通公司所有；劉冠廷另承租000-
    0、000-00 地號土地；第一審共同被告九冠開發股份有限公
    司（下稱九冠公司）承租000-00、000-00地號土地；中郵通
    公司承租000-00、000-00地號土地，000、000、000-0、000
    -0、000-0、000地號土地（下合稱系爭 6筆土地）未出租由
    伊管理維護。中郵通公司、九冠公司依序於95年間、97年間
    向伊購得000-0、000-0地號土地。詎中郵通公司與劉政池（
    下合稱劉政池等 2人）未經伊同意，自92年10月間起擅自剷
    除系爭 6筆土地上之花草樹木，搭建圍籬與磚造平房，設置
    植草磚、灑水器，鋪設碎石通道，堆置石板與雜物，開挖土
    地將貨櫃埋入地下建成地下室，另設置地底通道與九冠公司
    所有 000-0地號土地上門牌同區泉源路00-0、00-0號（下以
    門牌稱之）建物相連通。且劉政池等2人利用系爭6筆土地與
    周遭土地之地形高低落差，及設置大門、圍籬，將系爭 6筆
    土地與外界隔離，形成獨立空間，而占有土地，其中劉政池
    設置地下層貨櫃（下稱系爭貨櫃）占用如原判決附圖（下稱
    附圖）1所示 000-0地號土地A部分面積212平方公尺、000地
    號土地B部分面積128.3平方公尺；ㄇ字型牆垣（下稱系爭牆
    垣）占用 505地號土地綠色線段部分，中郵通公司所有00號
    建物原占用515地號土地如附圖1所示藍色斜線部分面積11.0
    1 平方公尺，該建物於原審拆除，其廢棄物（下合稱系爭廢
    棄物）堆置於附圖2所示 000地號土地G部分及000地號土地J
    部分。劉政池等2人無權占有如附圖2所示000地號C部分面積
    1611.35平方公尺（含附圖1所示B部分）； 000-0地號D部分
    面積 1655.57平方公尺（含附圖1所示A部分）；000-0地號E
    部分面積20.76平方公尺； 000地號F、G、H部分，面積依序
    為237、109.61、22.41平方公尺； 000地號I、J部分，面積
    依序為 575.24、22.92平方公尺之土地（下合稱系爭土地）
    ，共同侵害系爭土地所有權，致伊受有相當於租金之損害等
    情，爰依民法第767條第1項、第184條第1項前段、第 185條
    第1項、第28條、第 179條及公司法第23條第2項規定，求為
    命㈠劉政池拆除系爭貨櫃、系爭牆垣，並騰空該部分土地；
    中郵通公司騰空附圖2所示G、J部分土地，劉政池等2人將占
    用之系爭土地返還被上訴人。㈡劉政池等 2人連帶給付被上
    訴人新臺幣（下同）202萬0,716元，及其中201萬7,318元加
    計自 103年1月16日起；其餘3,398元加計劉政池自同日、中
    郵通公司自同年月15日起算法定遲延利息，暨自 102年11月
    22日起至返還系爭土地之日止，按月連帶給付3萬3,449元。
    並於原審以上訴人吳正興為中郵通公司登記之負責人，基於
    職務關係與劉政池共同不法占用系爭土地，應與劉政池等 2
    人負連帶損害賠償責任，依民法第184條第1項前段、第 185
    條第1項、第28條及公司法第23條第2項規定追加起訴，求為
    命吳正興與劉政池等 2人連帶給付被上訴人202萬0,716元及
    加計自 107年9月20日起算法定遲延利息，暨自102年11月22
    日起至劉政池等 2人返還系爭土地之日止，按月連帶給付被
    上訴人3萬3,449元（被上訴人逾上開聲明之請求，分別經第
    一、二審判決駁回，未據聲明不服，均不贅述）。
二、上訴人則以：系爭貨櫃係訴外人葉憲忠自行施作，系爭牆垣
    屬87年間國有土地勘（清）查表- 使用現況略圖（下稱現況
    略圖）所示D棟建物部分，在劉政池申請承租之分割前000地
    號土地範圍內，有使用土地權源。伊於 000、000、000-0、
    000、000-0地號土地（下合稱000地號等5筆土地）上設置草
    皮、地磚、植栽、石頭步道、灑水器、碎石地等（下稱系爭
    地上物），係經內政部營建署陽明山國家公園管理處（下稱
    陽管處）同意之環境綠美化行為，非藉以占用國有土地。系
    爭地上物業於102年9月30日拆除完畢，依國有非公用不動產
    被占用處理要點（下稱處理要點）第 6點規定，免收使用補
    償金。又進出 000-0地號土地之大門在77-2號建物之合法雜
    項執照範圍內，伊未設置圍籬占用系爭 6筆土地，000、000
    地號土地為陡坡，上有自然長成之樹木；000、000-0地號土
    地天然地勢較高，均非伊所為故意排除他人使用系爭 6筆土
    地，無占有系爭土地及受有不當得利可言。劉政池非中郵通
    公司之股東，不負損害賠償之責等語，資為抗辯。
三、原審審理結果，以：系爭 6筆土地為被上訴人管理之國有土
    地。中郵通公司及九冠公司實際上由劉政池、吳正興共同經
    營，其等先由劉政池取得分割前 000地號等土地之承租權、
    使用權及其上00號等建物後，向被上訴人申請承租該 000地
    號土地，並以地上物整建為由申請土地分割為000、000-0至
    000-0 地號土地，改以其妹劉子瑩、次女劉冠廷向被上訴人
    承租000-0地號土地，於89年間以該土地申請新建地上2層、
    地下 1層之雙併住宅，經陽管處核發建造執照（下稱系爭新
    建），於97年間興建完成為00-0、00-0號建物，移轉登記為
    九冠公司所有。00號建物於90年3月3日移轉登記為中郵通公
    司所有，中郵通公司、九冠公司依序於95年間、97年間向被
    上訴人購得上開建物坐落之000-0、000-0地號土地，已完成
    所有權移轉登記。系爭貨櫃占有附圖1所示 000-0地號土地A
    部分面積212平方公尺、000地號土地B部分面積128.3平方公
    尺；系爭牆垣占有 000地號土地綠色線段部分；00號建物原
    占有 000地號土地藍色斜線部分面積11.01平方公尺，000地
    號等 5筆土地上設置之系爭地上物，均於102年9月30日拆除
    騰空完畢之事實，為兩造所不爭。劉政池因占有系爭土地涉
    犯水土保持法第32條第 4項規定之非法占用致生水土流失未
    遂罪，經臺灣士林地方檢察署（下稱士林地檢署）提起公訴
    後，臺灣士林地方法院及原法院判處罪刑（下稱系爭刑案）
    在案，兩造均同意雙方於系爭刑案卷內之卷證作為本件證據
    資料，綜觀證人即施作系爭貨櫃之葉憲忠、葉峻魁（葉憲忠
    之弟）、宋清南，及承包系爭新建工程之王柏棠於系爭刑案
    之證詞，對照劉政池於系爭刑案之陳述，並參酌93年 3月19
    日售櫃訂單、工程合約書、營造合約補充約定書、內政部警
    政署國家公園警察大隊同年月20日、22日舉發違反國家公園
    法案件通知單、系爭貨櫃現場照片、國有財產署北區分署（
    下稱北區分署）102年9月12日函文檢附之測量圖、現場照片
    、使用現況清冊等，足認葉憲忠係向劉政池承攬系爭貨櫃工
    程，僱用葉峻魁、宋清南等工人，依劉政池指示在如附圖 1
    所示A、B部分開挖土地，並委請王柏棠代購貨櫃，於貨櫃送
    抵後置入該開挖位置，以焊接方式連接貨櫃，綑綁鋼筋及覆
    蓋水泥，未及覆蓋泥土，即遭警察查獲，乃以覆土植草方式
    掩蓋地面外觀。劉政池另於95年間僱工開挖設置系爭貨櫃與
    00-0、00-0號建物地下室連接通道，復於 101年間僱工打通
    系爭貨櫃，放置 H型鋼柱支撐、鋪設水泥地面及接通電源照
    明。又依劉政池出具切結書、承租國有非公用不動產申請書
    、建物照片、現況略圖、國有非公用房屋 /土地出租簽核表
    ，參酌證人即施作系爭新建工程之陳廉淯、監造人梅曉飛於
    系爭刑案之證詞，劉政池申請承租分割前 506地號土地時，
    土地上僅有劉政池購得之建物，士林地檢署檢察官102年9月
    5 日至現場勘驗時，000地號等5筆土地上設置系爭地上物，
    位於000-0、000-0地號土地周圍，其範圍內僅有00號建物及
    新建之00-0、00-0號建物，且以圍籬、圍牆、斜坡、駁坎為
    界，與鄰近土地、道路相隔，而系爭貨櫃上方地面亦在系爭
    地上物之範圍內，他人無設置系爭貨櫃之利益，亦無使用系
    爭貨櫃之可能，系爭貨櫃為劉政池所設置，其非因系爭貨櫃
    內部及上方土地有凹陷情形，擔心影響系爭新建工程之安全
    始置入地下通道。上訴人所舉證據不能證明葉憲忠於施作系
    爭貨櫃工程時，仍使用該處地面經營石雕、園藝事業，葉憲
    忠亦無耗費鉅額成本，私設難以正常進出使用之地下貨櫃之
    必要，葉憲忠於97年間與劉政池就鋼構屋工程定金部分達成
    和解，未約定如何處理系爭貨櫃工程款，無從憑以認定葉憲
    忠非依劉政池指示施作系爭貨櫃工程。系爭貨櫃確係劉政池
    僱工施作，而占用如上000、000-0地號土地。劉政池為系爭
    牆垣之事實上處分權人，系爭牆垣位在 000地號土地上，經
    地政機關測量明確，無從認定係現況略圖上之 D棟建物部分
    。中郵通公司所有00號建物無權占用000地號土地如附圖1所
    示藍色斜線部分，該建物於原審審理時之107年12月3日經拆
    除完畢，系爭廢棄物堆置占用000、000地號如附圖2所示G、
    J 部分土地，上訴人未證明有何占有之正當權源。財政部國
    有財產局台灣北區辦事處（下稱北區辦事處）89年 2月15日
    函文內容，固曾同意劉政池代為辦理綠美化 000地號土地，
    北區辦事處與劉冠廷、劉子瑩簽訂同意代為整理維護國有非
    公用土地環境契約；與中郵通公司簽訂國有土地委託管理契
    約，惟前開函文已表明應遵守國家公園法等目的事業法令規
    定，上揭契約亦明文約定先報請陽管處同意始可施作。系爭
    地上物之設置，未曾報請陽管處同意。94年 8月16日陽管處
    會勘紀錄非針對000地號等5筆土地所為，無從據為上訴人有
    利之認定。陽管處於96年4月9日、 8月10日、12月17日函文
    ，表明：不同意施作及開挖整地之行為、不同意採庭園造景
    方式或引用外來種植栽實施綠美化，該等土地無辦理人為綠
    美化之必要。上開契約並經北區辦事處於97年 1月29日終止
    ，北區分署101年12月12日函係同意劉政池清理、修剪000、
    000-0 地號土地上雜草、樹木；102年8月7日辦理000地號土
    地占用案現場會勘結論，僅於中郵通公司願出具切結書，同
    意研議解除占用列管，均非同意或授權使用國有土地之意，
    不因中郵通公司於同年9月26日出具切結書，得逕認在000地
    號等 5筆土地設置地上物，無排他占用該土地之意思。再依
    原法院107年9月7日、108年3月5日勘驗筆錄、複丈成果圖、
    現場照片、模型照片，參酌證人即上開會勘主持人鄭則元於
    系爭刑案之證詞，系爭 6筆土地最北側為駁坎，且邊緣植有
    福木、榕樹等喬木，東北側及東側鄰行義溪，通行便橋遭建
    物拆除後之廢棄物所阻，最西側設有圍籬欄杆，最南側與泉
    源路相鄰部分為高3、4公尺且生有樹木、雜草之斜坡，顯不
    能以正常方法通行。劉政池自承申請承租土地時，被上訴人
    表示只能出租房屋坐落及與房屋相鄰部分之土地，因而分割
    出租 000-0、000-0、000-0地號土地，另因法規規定陽投公
    路中心線起算25米不得出租、出讓，只能例外於建築物出入
    口出租作為通道使用，故分割出000-00、000-00地號（供00
    0-0地號土地進出）、000-00、000-00地號（供000-0地號土
    地進出）、 000-00地號（供000-0地號土地進出）等語，而
    000-00、000-00地號土地上有拉門軌道及00號建物，均為中
    郵通公司及相關人承租土地，他人無從自該側進入000、000
    -0地號土地，另一可供通行進入000、000、000-0、000地號
    土地之 000-00地號土地（九冠公司承租），和000-0地號土
    地界限設有00-0號大門，與000地號土地相鄰側設有3層階梯
    水泥砌石駁坎，顯係藉由上開圍籬、大門之設置，配合前述
    地形、地貌之阻隔，使他人自外觀上認為前揭範圍內之土地
    係拆除前00號建物及00-0、00-0建物之庭院用地，排除他人
    以正常通行方式進入該範圍之土地，足認其確實占有系爭土
    地。陽管處核發使用執照，不能憑以證明被上訴人同意九冠
    公司設置大門及圍籬，亦無從認定該圍籬即附圖2所示E部分
    之圍籬，況領有使用執照，與藉此設施將系爭土地置於其管
    領使用範圍係屬二事。九冠公司及中郵通公司由劉政池、吳
    正興二人共同經營，劉政池自承其為實際負責人，吳正興並
    於91年10月11日至 100年12月11日、103年3月27日迄今登記
    為中郵通公司之負責人，參酌 000-0地號土地及其上原00號
    建物為中郵通公司所有； 000-0地號土地及其上00-0、00-0
    號建物為九冠公司所有，000地號等5筆土地圍繞中郵通公司
    所有土地及建物，作為通行 000-0地號土地用途之000-00、
    000-00地號土地為中郵通公司向被上訴人承租，000-00、00
    0-00地號土地供 000-0地號土地進出，大門、圍籬為九冠公
    司設置領有雜項使用執照等事實，足認其等共同決定以上開
    方式占有系爭土地而共同不法侵害被上訴人系爭土地之所有
    權，致被上訴人受有不能使用土地之損害，且劉政池、吳正
    興執行中郵通公司業務，違反法令致被上訴人受有損害。被
    上訴人依民法第767條第1項前段、中段規定，請求劉政池拆
    除系爭貨櫃、系爭牆垣；中郵通公司移除系爭廢棄物，俾騰
    空各該部分土地，及請求劉政池等 2人返還系爭土地予被上
    訴人，核屬有據。被上訴人並得依民法第184條第1項前段、
    第 185條第1項前段、公司法第23條第2項規定，請求上訴人
    連帶賠償102年11月22日提起本件訴訟前5年期間相當於租金
    之損害，及自同日起至返還占用系爭土地之日止，按月連帶
    給付相當於租金之損害。系爭地上物雖已於102年9月30日拆
    除騰空，然尚有系爭貨櫃、系爭牆垣及系爭廢棄物未拆除、
    騰空，上訴人復未返還系爭土地，被上訴人考量無權占用具
    體情形，未就起訴前已自行拆除之地上物部分同意免收使用
    補償金，無違處理要點第 6點第1項第3款規定。審酌系爭土
    地位在陽明山國家公園內之溫泉區，交通便利，附近有公園
    、醫院等設施，被上訴人所受不能使用系爭土地之損害，相
    當於按系爭土地申報地價年息5%計算之租金額，被上訴人得
    請求賠償如原判決附表 1所示金額及法定遲延利息。從而，
    被上訴人依上開法律關係，為上述聲明之請求，應予准許，
    為其心證之所由得，並說明上訴人其餘抗辯及聲明證據為不
    足取與無須再予審酌之理由，因而維持第一審所為命劉政池
    拆除、返還土地及給付190萬6,331元本息部分；中郵通公司
    給付部分之判決，駁回劉政池等 2人之上訴，另廢棄第一審
    駁回被上訴人其他應准許請求部分之判決，改判中郵通公司
    騰空附圖 2所示G、J部分土地，劉政池返還系爭土地扣除如
    上系爭貨櫃部分面積、中郵通公司返還系爭土地，及給付該
    部分土地之損害賠償，各如原判決主文第二項至第六項所示
    ，並命吳正興為上述追加聲明之給付。
四、關於廢棄部分：
    按除別有規定外，法院不得就當事人未聲明之事項為判決，
    民事訴訟法第 388條定有明文。查被上訴人於原審言詞辯論
    期日所為應受判決事項之聲明，關於請求劉政池等 2人再連
    帶給付15萬2,196元部分，係求為命加計自「 103年1月16日
    」起至清償日止按年息5%計算之利息（原審卷3第462頁）。
    原審認其中11萬0,987 元本息之請求為有理由，並命中郵通
    公司給付被上訴人11萬0,987元及自 103年1月15日起算之利
    息，其利息超過自103年1月16日起算部分，已逾被上訴人聲
    明之範圍，自屬訴外裁判。上訴論旨，雖未指摘及此，惟此
    部分於法既有不當，仍應將該部分判決廢棄，以臻適法。
五、關於駁回上訴部分：
    按民法第767條第1項規定，所有人對於無權占有或侵奪其所
    有物者，得請求返還之。而占有乃對於物有事實上管領力之
    一種狀態，依一般社會觀念，足認占有人對一定之物於其實
    力下有確定、繼續支配的客觀關係者，即有事實上管領力。
    又取捨證據、認定事實屬於事實審法院之職權，若其取證、
    認事並不違背法令及經驗法則、論理法則或證據法則，即不
    許任意指摘其採證或認定不當，以為上訴理由。原審本於認
    事、採證之職權行使，綜合相關事證，合法認定劉政池、吳
    正興共同經營中郵通公司及九冠公司，劉政池為實質負責人
    ，吳正興並登記為中郵通公司之董事長，被上訴人因只能出
    租房屋坐落及與房屋相鄰部分之國有土地，另依法規規定陽
    投公路中心線起算25米不得出租、出讓，只能例外於建築物
    出入口可以出租作為通道使用，故而分割出租000-0、000-0
    、000-0地號土地，另分割出000-00、000-00地號（供000-0
    地號土地進出）、 000-00、000-00地號（供000-0地號土地
    進出）、000-00地號（供000-0地號土地進出）土地，而000
    -00、000-00 地號土地上有拉門軌道及建物，為中郵通公司
    及相關人承租土地，他人無從自該側進入000、000-0地號土
    地，另一可供通行進入000、000、000-0、000地號土地之00
    0-00地號土地（九冠公司承租），與 000-0地號土地界限設
    有00-0號大門；與000地號土地相鄰側設有3層階梯水泥砌石
    駁坎，藉由000-0地號土地上圍籬欄杆及上開大門之設置，
    再配合土地地形、地貌之阻隔，自外觀上可認為前揭範圍內
    之土地係拆除前00號建物及00-0、00-0建物之庭院用地，排
    除他人以正常通行方式進入該範圍之土地，確實占有系爭土
    地。上訴人無權占有系爭土地，共同侵害被上訴人系爭土地
    所有權，致被上訴人受有不能使用土地之損害，相當於系爭
    土地之租金價額，而以上揭理由為上訴人敗訴之判決，經核
    於法洵無違背。次按審判長因定訴訟關係而行使闡明，必以
    當事人之聲明或陳述有不明瞭或不完足者，始得令其敍明或
    補充之，此觀民事訴訟法第 199條規定自明。且審判長之闡
    明義務或闡明權之行使，應限於辯論主義範疇，故審判長並
    無闡明令當事人提出新訴訟資料之義務。被上訴人於第一審
    已主張依侵權行為之法律關係，請求劉政池等 2人連帶賠償
    損害，上訴人於原審委任律師為訴訟代理人，否認無權占有
    系爭土地等侵權行為，原審於言詞辯論期日就此部分已發問
    令被上訴人敘明法律關係（原審卷3第103頁、第 464頁），
    上訴人得以充分防禦，原審審判長無未盡闡明義務之違背法
    令可言。上訴論旨，執此並以原審採證、認事之職權行使暨
    其他與判決基礎無涉之理由，指摘原判決不當，聲明廢棄，
    非有理由。末查，上訴人於上訴第三審後提出陽管處107年8
    月14日函、原法院 108年度重上更一字第65號刑事判決，核
    屬新證據，依民事訴訟法第476條第1項規定，本院不得審酌
    ，附此敘明。
六、據上論結，本件上訴為一部有理由，一部無理由。依民事訴
    訟法第477條第1項、第478條第1項第2款、第 481條、第449
    條第1項、第79條，判決如主文。
中    華    民    國   110    年    11    月    4     日
                      最高法院民事第九庭
                          審判長法官  盧  彥  如  
                                法官  吳  麗  惠  
                                法官  張  恩  賜  
                                法官  王  本  源  
                                法官  林  麗  玲  
本件正本證明與原本無異
                                      書  記  官
中    華    民    國   110    年    11    月    23    日